臺灣高等法院刑事判決　　　　　　　　95年度上易字第1844號
　上　訴　人　臺灣士林地方法院檢察署檢察官
　上　訴　人
　即　被　告　乙○○
　選任辯護人　游朝義律師
上列上訴人因被告傷害等案件，不服臺灣士林地方法院94年度易
字第854號，中華民國95年6月26日第一審判決（起訴案號：臺灣
士林地方法院檢察署94年度偵字第6563號），提起上訴，本院判
決如下：
    主  文
原判決撤銷。
乙○○以強暴妨害人行使權利，處拘役肆拾日，如易科罰金以銀
元佰元即新臺幣玖佰元折算壹日。
    事  實
一、甲○○曾於民國（下同）94年 5月17日，在臺北縣汐止市○
    ○路 616號廖德豐開設之「八連卡拉OK店」內消費時，因企
    圖自殺而敲破杯子割其左手腕，經送國防大學國防醫學院三
    軍總醫院（下稱三軍總醫院）急救後，診斷為左腕切割傷 2
     5公分大小，合併肱橈肌腱及屈腕橈側肌腱斷裂，右手有
    兩處約 1公分大小擦傷及撕裂傷，經整形外科施行肌腱縫合
    手術後，於同日住院進一步治療後於同年 5月20日出院。嗣
    甲○○與友人詹錦福及其他不詳姓名朋友數人於94年 5月29
　　日下午 4時許，復一起前往「八連卡拉OK店」內消費，迨同
  　日晚間 9時許，廖德豐之子乙○○在「八連卡拉OK店」前停
    車場，酒後見甲○○駕車與詹錦福欲離去之際，竟基於妨害
    甲○○駕車離去之犯意，以要求甲○○返還其父廖德豐先前
    贈送予其之微波爐為由，先以腳踹踢駕駛座外之車門及用手
    敲打駕駛座旁之車窗玻璃，甲○○搖下車窗後，乙○○旋以
    手伸進駕駛座內，為阻撓甲○○駕車離去，以其手抓住甲○
    ○已受傷之左手前臂，甲○○告知乙○○其左手十分疼痛後
    ，乙○○仍持續抓住甲○○之左手約2、3分鐘，以此強暴方
    式阻止甲○○離去，嗣因坐在駕駛座旁之詹錦福見情況不對
    ，遂下車拉開乙○○，乙○○始停止上開行為，甲○○則以
    電話撥打 110報案，經臺北縣政府警察局汐止分局烘內派出
    所員警羅平山、黃萬進前往處理，始悉上情。
二、案經甲○○訴由臺北縣政府警察局汐止分局報請臺灣士林地
    方法院檢察署檢察官偵查聲請簡易判決處刑，原審法院士林
    簡易庭認不宜以簡易判決處刑，簽移原審法院刑事庭改依通
    常程序審理。
    理  由
一、訊據上訴人即被告乙○○供承有於上開時地在告訴人甲○○
    駕車與友人詹錦福欲離開「八連卡拉OK店」之際，在「八連
    卡拉OK店」前之停車場，敲打告訴人甲○○所駕駛自用小客
    車之車窗並要求返還微波爐之事實，惟矢口否認有何妨害自
    由之犯行，辯稱：當時伊只是想要跟甲○○要微波爐，根本
    沒有把手伸進駕駛座內抓她的手或身體，甲○○當時情緒很
    激動，伊知道她左手原來就有傷口，伊還一直往後退，不想
    與她有拉扯云云，惟查：
(一)告訴人甲○○如何於上開時地駕車欲離去時，被告乙○○先
    以腳踹踢駕駛座外之車門及用手敲打駕駛座旁之車窗玻璃，
    繼而以手深入駕駛座抓住告訴人甲○○之左前臂，以阻止告
    訴人甲○○駕車離去，嗣坐於駕駛座旁之詹錦福下車將被告
    拉開，而告訴人甲○○因而報警前來處理等情，業據告訴人
    甲○○並以證人身分具結指述綦詳在卷，另證人即當時在場
    之詹錦福於原審法院審理時結證稱：伊於94年5月29日下午4
    時許與甲○○一起前往八連卡拉OK店消費，伊在店內期間，
    有看見乙○○一直在吧台與朋友喝酒，但乙○○都沒有向甲
    ○○要微波爐，伊於晚間 9時許欲與甲○○一同離去，甲○
    ○駕車發動時，伊坐在副駕駛座，伊就聽到很重的撞擊聲和
    敲玻璃聲，甲○○將車窗搖下後，就看見乙○○站在車窗外
    ，嗣乙○○一隻手即往駕駛座的方向抓住甲○○身體，甲○
    ○叫了一聲，乙○○另一隻手又抓住甲○○的左手，並要求
    甲○○返還微波爐，當時甲○○跟乙○○說：「你怎麼可以
    這樣」，但乙○○當時已喝醉，情況已失控，伊見狀就下車
    把乙○○拉開，乙○○還是緊緊抓住甲○○的左手不讓她離
    開，伊使力把乙○○拉開，後來是他自己鬆手，甲○○報警
    後，係伊開車搭載甲○○由案發現場至派出所作筆錄，做完
    筆錄後已是30日凌晨，因伊許久沒有開車之經驗，甲○○才
    勉強開車送伊回臺北市○○路之住處云云，證人詹錦福當時
    既在場並實際目睹發生之情況，其就當時現場之情形而所為
    之證述，自堪採信。
(二)另被告若欲向告訴人甲○○要求返回微波爐，以告訴人甲○
    ○當日待在「八連卡拉OK店」內消費之時間約有4至5小時，
    被告皆無向其提起返還微波爐之事，又何以反而至告訴人甲
    ○○駕車欲離去之際，始出口要求返還微波爐，且查被告之
    父廖德豐贈送微波爐予告訴人，該微波爐已屬告訴人所有，
    被告又憑何向告訴人索回該微波爐，另查告訴人當時在「八
    連卡拉OK店」消費後，既已駕車搭載證人詹錦福欲離去，若
    非確有如告訴人及證人詹錦福所述，遭被告強行阻撓，又何
    須下車將被告拉開，而告訴人何以竟報警前來處理，是被告
    所辯並無伸手進入駕駛座內以手抵住告訴人之左手，而阻止
    告訴人駕車離去云云，要非事實，而屬卸責之詞，被告顯有
    以向告訴人索回微波爐為由而強行阻止其駕車離去，應堪認
    定，事證明確，被告犯行，洵堪認定。
二、核被告乙○○所為，係犯刑法第304條第1項之以強暴妨害人
    行使權利之強制罪。而查刑法第304條第1項所定罰金刑部分
    ，依罰金罰鍰提高標準條例第1條第1項前段規定，原規定就
    其原定數額提高十倍，茲依刑法施行法第1條之1規定中華民
    國94年1月7日刑法修正施行後，刑法分則編所定罰金之貨幣
　　單位為新臺幣，而94年1月7日刑法修正時，刑法分則編未修
  　正之條文定有罰金者，自94年1月7日刑法修正施行後，就其
    所定數額提高為三十倍。本次94年1月7日刑法修正時，刑法
    第304條第1項並未為修正，而依上揭規定，就罰金刑部分之
    貨幣單位改為新台幣，因而就其所定罰金數額提高為三十倍
    ，惟實際上刑法第304條第1項強制罪之構成要件及法定刑並
    未變更，自無有利或不利而為新舊法比較適用之問題，附此
    敘明。至被告於前往烘內派出所製作筆錄，而於製作筆錄前
    ，經警對其為呼氣酒精濃度測試，被告之酒測值雖為0.42MG
    /L，有呼氣酒精濃度測試紙 1張在卷可憑，惟依被告於警詢
    時之警詢筆錄所載，被告於警詢時就警所詢之事項均能詳加
    答覆，就其何以與告訴人甲○○發生爭執，其爭執之過程等
    均能清楚敘述，被告甚且否認有何犯行，足徵被告當時之精
    神狀況並未達精神障礙或其他心智缺陷致不能辨識其行為違
    法之程度，附此敘明。原審就被告予以論罪科刑，固非無見
    ，惟查被告雖伸手進入告訴人甲○○所駕駛自用小客車之駕
    駛座內，以手抓住告訴人原受傷之左手臂，惟並未因而造成
    告訴人何新撕裂傷，就此自無應負傷害罪責（理由詳後述）
    ，原審認被告就此所為有因而造成告訴人新的撕裂傷，而應
    負傷害罪責，其論斷尚有未洽，是被告上訴意旨否認犯罪，
    暨檢察官上訴意旨指摘原審量刑過輕，固均無理由，惟原判
    決既有可議之處，自應由本院予以撤銷改判。爰審酌被告前
    無犯罪前科，素行良好，本次犯罪之動機、目的、手段、方
    法，告訴人甲○○因而所受之危害尚屬輕微及被告犯罪後之
    態度等一切情狀，量處拘役40日。而查被告行為後，刑法第
    41條業已修正，並於於94年2月2日經總統公布，於95年7月1
    日施行，修正前刑法第41條第 1項前段規定：「犯最重本刑
    為5年以下有期徒刑以下之刑之罪，而受6個月以下有期徒刑
    或拘役之宣告，因身體、教育、職業、家庭之關係或其他正
    當事由，執行顯有困難者，得以1元以上3元以下折算一日，
    易科罰金。」，又行為人行為時之易科罰金折算標準，依修
    正前罰金罰鍰提高標準條例第 2條前段（現已刪除）規定，
    就其原定數額提高為100倍折算1日，則被告行為時之易科罰
    金折算標準，應以銀元300元折算1日，經折算為新臺幣後，
    應以新臺幣900元折算為1日。惟95年7月1日修正公布施行之
    刑法第41條第 1項前段則規定：「犯最重本刑為五年以下有
　　期徒刑以下之刑之罪，而受六個月以下有期徒刑或拘役之宣
  　告者，得以新臺幣一千元、二千元或三千元折算一日，易科
    罰金。」，比較修正前後之易科罰金折算標準，以95年 7月
  　1日修正公布施行前之規定，較有利於被告，依刑法第2條第
    1項之規定，自應適用修正前刑法第41條第1項前段規定，諭
    知易科罰金之折算標準。
三、公訴意旨另以：被告乙○○明知甲○○左手臂有舊傷，猶基
    於傷害甲○○之犯意，伸手抓住甲○○原本受傷之左手臂，
    致甲○○原受傷之傷口裂開，而受有左側前臂撕裂傷之傷害
    ，因認被告涉有刑法第277條第1項之傷害罪嫌云云。
四、按犯罪事實應依證據認定之，無證據不得認定犯罪事實，刑
    事訴訟法第154條第2項定有明文。而所謂認定犯罪事實之證
    據，係指足以認定被告確有犯罪行為之積極證據而言（參照
    最高法院40年臺上字第86號判例），至刑法第277條第1項傷
    害罪之成立，必以客觀上對他人之身體有傷害之行為，因而
    致他人身體或健康受有傷害之結果為要件，訊據被告乙○○
　　矢口否認有傷害告訴人甲○○之犯行，查告訴人甲○○曾於
  　94年 5月17日，因企圖自殺而敲破杯子割其左手腕，經送國
    防大學國防醫學院三軍總醫院（下稱三軍總醫院）急救後，
　　診斷為左腕切割傷25公分大小，合併肱橈肌腱及屈腕橈側
  　肌腱斷裂，右手有兩處約 1公分大小擦傷及撕裂傷，經整形
    外科施行肌腱縫合手術後，於同日住院進一步治療後於同年
    5月20日出院，嗣於94年5月30日凌晨5時3分許，告訴人從其
    位於臺北縣汐止市○○路 ○段98巷10號2樓住處撥打119，由
    臺北縣政府消防局所屬救護車於凌晨 5時34分許送達三軍總
    醫院急診，告訴人主訴左側前臂已拆線之舊傷口癒合不良，
    經診療傷口後予以換藥處理等情，此有三軍總醫院94年12月
　　20日集逵字第0940023456號函暨檢附之告訴人甲○○於94年
 　 5月17日送至該急診之急診護理評估表、急診病歷及於94年5
    月30日送至該院急診之臺北縣政府消防局救護紀錄表、三軍
    總醫院急診護理評估表等在卷可稽，告訴人甲○○雖一再指
    訴被告將手伸入其所駕駛自用小客車之駕駛座內抓住其左手
    用力拉扯，致使其左手腕已拆線之舊傷口產生新撕裂傷，惟
    查告訴人甲○○左手腕處原所受之上述傷害，經施行肌腱縫
    合手術，並經進一步治療後出院，迨94年 5月29日被告以手
    抓住告訴人左手時，告訴人左手腕原所受傷處是否產生新撕
    裂傷，自應依專業之醫療人員所為之診療為斷，茲依上開三
    軍總醫院函載內容，告訴人甲○○於94年 5月30日前往該醫
    院急診時，雖主訴左前臂已拆線之舊傷口癒合不良，惟經醫
    護人員診視結果，並未發現有新撕裂傷，因而僅就原傷口予
    以換藥處理，嗣經本院復函詢三軍總醫院告訴人於94年 5月
    30日前往就診時，原縫合手術處是否發現新撕裂傷，或僅係
    原縫合手術處癒合不良乙情，據該院函覆稱告訴人甲○○94
    年 5月30日就診乃因原縫合手術處疼痛，並無新撕裂傷，於
    急診室僅實施傷口換藥處理，有該院95年11月28日集逵字第
    0950019931號函在卷可參，而查告訴人原受傷之左前臂若於
    上揭時地因被告將手伸進駕駛座而遭拉扯時，確有產生新的
    撕裂傷而流血，則告訴人於報警而警察前來處理時，衡情應
    即先行前往醫院包紮治療，嗣再行前往警局製作筆錄，始符
    常理，惟何以告訴人係先與被告及證人詹錦福至警局製作筆
    錄，且依證人即當日製作告訴人筆錄之警員羅平山於原審法
　　院審理時證稱：告訴人之前於 5月17日自殘乙事是伊受理的
  　，此次伊製作告訴人筆錄時，有要求告訴人打開紗布看他的
    傷口，告訴人的傷口沒有流血，就是舊傷，還沒有拆線，伊
    沒有看到傷口有裂開云云（見原審卷第 103、107、108頁）
    ，是依上所述，被告縱有於上揭時地與告訴人發生爭執時，
    有以手抓住告訴人原因自殘而受傷之左手，惟並未因之造成
    告訴人何新的傷害，自難令被告就此應負何傷害罪責，被告
    所辯並無傷害犯行，應堪採信，告訴人指訴及證人詹錦福於
    原審法院審理時證稱告訴人之左手因被告之拉扯而受傷流血
    等語，核非事實，被告此部分犯行尚屬不能證明，惟公訴人
    認被告此部分傷害犯行與前揭論罪部分具有刑法修正前裁判
    上一罪之牽連犯關係，爰不另為無罪之諭知。
據上論斷，應依刑事訴訟法第369條第1項前段、第364條、第299
條第1項前段，刑法第 2條第1項前段、第304條第1項、修正前刑
法第41條第1項，罰金罰鍰提高標準條例第1條、廢止前罰金罰鍰
提高標準條例第2條，判決如主文。
本案經檢察官吳慧蘭到庭執行職務。
中　　華　　民　　國　　96　　年　　1 　　月　　5 　　日
　　　　　　　　　刑事第五庭    審判長法　官  張傳栗
　　　　　　　　　　　　　　　　　　  法　官  林明俊
　　　　　　　　　　　　　　　　　　  法　官  吳啟民
以上正本證明與原本無異。
不得上訴。
                                      書記官  何子傑
中　　華　　民　　國　　96　　年　　1 　　月　　5 　　日
附錄：本案論罪科刑法條全文
中華民國刑法第304條第1項
以強暴、脅迫使人行無義務之事或妨害人行使權利者，處三年以
下有期徒刑、拘役或三百元以下罰金。
